Inventaris van het archief van het Algemeen Toezicht op het Wapen der Koninklijke Marechaussee; Inspectie der Koninklijke Marechaussee, (1815) 1841-1941 (1959)
Nationaal Archief, Den Haag
Inspectie der Koninklijke Marechaussee
Inspectie Kmar
1815-1959
merendeel 1841-1941
D27114
9.90 meter; 284 inventarisnummers.
Normale geschreven, getypte en gedrukte documenten, geen bijzondere handschriften.
Nationaal Archief, Den Haag
Koninklijke Marechaussee
Het archief van de Koninklijke Marechaussee, dat als politiekorps militaire taken uitoefende en speciaal was belast met de grensbewaking, bevat vanwege de dienst Algemeen Toezicht correspondentie met nadere toegangen in de vorm van agenda's. Verder zijn er registers m.b.t. diverse personeelsaangelegenheden als verlof, voordrachten e.d. Namens de Inspectie zijn er stukken over de bouw, inrichting en beheer van de diverse kazernes verspreid over het land plus correspondentie. Verder zijn er nog enkele losse stukken over diverse compagnieën en commissies van onderzoek.
Archiefvorming
Geschiedenis van de archiefvormer
INLEIDING
De Koninklijke Marechaussee (KMar) was en is een politiekorps met militaire status. Met een numerieke sterkte die in het tijdvak 1814-1940 de 1375 man niet te boven is gegaan, is de betekenis van het korps niet in zijn aantal te zoeken, maar in zijn taak: civiele (rijks)politiedienst uitgeoefend door een militair apparaat.
Institutionele geschiedenis tot 1940 (1943) in hoofdlijn
De geschiedenis van de Koninklijke Marechaussee is zeer uitvoerig beschreven in W. van den Hoek (oud-commandant van het wapen), De geschiedenis van het wapen der Koninklijke Marechaussee, 's-Gravenhage 1963. Dit hoofdstuk volstaat daarom met een summiere schets. Voorzover niet anders aangegeven, is dit gebaseerd op Van den Hoek, die voor nadere informatie dient te worden geraadpleegd. Van den Hoek drukt als bijlagen de oprichtingsbesluiten en dienstvoorschriften uit 1814 en 1815 af, en citeert latere besluiten ten aanzien van het korps uitvoerig in zijn tekst.
Het verschijnsel marechaussee, ook gendarmerie geheten, is van Franse oorsprong
Nog steeds is de Franse gendarmerie nationale een militair apparaat.
en deed zijn intrede in de Nederlanden in het voetspoor van de Bataafse Revolutie en Franse overheersing. Bij de terugtrekking van het Franse bestuur in 1813 trok ook de Franse gendarmerie weg en ontstond een bestuurlijk en politieel vacuüm.
In de Zuidelijke Nederlanden werd dit vacuüm provisioneel gevuld door een tijdelijk bewind dat door de verbonden mogendheden in deze gewesten werd ingesteld. Aan het hoofd daarvan stonden twee, later één, Gouverneur(s)-generaal, die bij besluit van 27 februari 1814 nr. 7 de oprichting van een korps marechaussee gelastten.
Nadat het voorlopig bestuur over de Zuidelijke Nederlanden bewesten Maas door de verbonden mogendheden per 1 augustus 1814 provisioneel in handen was gelegd van de Souverein der Noordelijke Nederlanden, richtte deze bij besluit van 26 oktober 1814 (Brussel
Na de formele vereniging van de Noordelijke en Zuidelijke Nederlanden op het Congres van Wenen volgde de integratie van de Noord- en Zuid-Nederlandse bestuursapparaten ingevolgde KB van 16 september 1815 nr. 61. Voordien functioneerde te Brussel o.m. een Zuidnederlandse Staatssecretarie. Deze staakte zijn activiteit per 12 april 1816. Het archief van deze Brusselse secretarie, alsook die van andere voorlopige bestuursorganen in de Zuidelijke Nederlanden, hebben tot 1953 in Den Haag berust, maar zijn in dat jaar in het kader van een omvangrijke archiefruil met België aan dat land overgedragen. Aangezien tot 1818 de marechaussee uitsluitend in de "Belgische" gewesten functioneerde, werden marechaussee-zaken door het Zuid-Nederlandse Departement van Oorlog resp. de Zuid-Nederlandse Staatssecretarie behandeld. Doordat die archieven niet meer voorhanden zijn, is het niet steeds mogelijk om het (Brusselse) nummer van besluiten inzake de marechaussee te achterhalen. Zie Algemeen Rijksarchief, Tweede Afdeling, Inventarissen van archivalia welke in 1953 aan het Algemeen Rijksarchief in Brussel zijn overgedragen, Den Haag 1953 gereviseerd 1978, nummer toegang 2.23.03.
) nr. 498 het korps opnieuw op. Daarbij werd uitdrukkelijk gestipuleerd, dat het korps uitsluitend in de "Belgische" provincies, behalve Limburg, werkzaam zou zijn. Met de vereniging van Noordelijke en Zuidelijke Nederlanden door het Congres van Wenen kwam de marechaussee, mèt de reeds geldende regelgeving, definitief binnen het Nederlandse staatsbestel.
Tevoren was reeds, bij besluit van 30 januari 1815 (Brussel) nr. 10714
Inv.nr. 132.
, het Reglement op de policie, de discipline en de dienst der marechaussee vastgesteld, terwijl in overeenstemming daarmee de inspecteur-generaal der Infanterie belast met de administratie van Oorlog in de Zuidelijke Nederlanden, Tindal, op 20 maart 1815 het Algemeen Reglement voor de inwendige dienst der marechaussee vaststelde
Inv.nr. 20.
.
Het besluit van de Algemene Commissarissen van 1814 stelde het korps onder bevel van een chef met de rang van kolonel. Bij "Souverein" besluit van 19 oktober 1814 (Brussel) nr. 402 werd kol. W. de Roisin tot chef benoemd (&Het reglement van betaling en administratie, vastgesteld bij "Souverein" besluit van 28 november 1814 (nummer onbekend, zie noot 2) en opgevolgd door het reglement van administratie vastgesteld bij KB van 1 februari 1820 nr. 26, merkte de commandant van het korps tevens aan als "inspecteur", hetgeen ertoe leidde dat de fungerend commandant zichzelf wel betitelde als "chef en inspecteur".&) Het "Souvereine" oprichtingsbesluit van 1814 bepaalde de sterkte van het korps op 961 man verdeeld over staf en zeven compagnieën. Het Reglement op de policie omschreef taak en organisatie nader, bepaalde de gewone en buitengewone dienst, en stipuleerde dat het korps voor zijn materiële, personele en disciplinaire aangelegenheden zou ressorteren onder de minister van Oorlog, voor wat betreft de uitoefening van zijn taak echter onder de minister van Justitie. Daarmee werd de basis gelegd voor repeterende fricties tussen deze departementen gedurende de eerste eeuw van het bestaan der KMar.
Reeds in 1815, bij KB's van 29 april (Brussel) nr. 9 en 25 juni (Brussel) nr. 1, werd het korps uitgebreid met compagnieën in Limburg en Luxemburg. Bij KB van 28 april 1817 (Den Haag
Zie noot 3
) nr. 69 volgde een indeling van de compagnieën in afdelingen, en bij KB van 29 april 1818 nr. 62 werd een compagnie in Noord-Brabant ingesteld. Daarmee kwam de formatie op nominaal ca. 1375 man
Eigenaardigerwijs werd daarmee de situatie gecreëerd, dat de KMar zijn dienst in grote trekken verrichtte in de voormalige Zuidelijke Nederlanden en voormalige Generaliteitslanden, maar niet in de voormalige Republiek der Zeven Verenigde Nederlanden.
Sinds 1815 zijn onophoudelijk plannen in studie geweest om het korps over het gehele rijk uit te breiden. Deze liepen echter tot 1889 vast op de daarmee gemoeide meer-kosten, en in de loop der tijd steeds nadrukkelijker op onenigheid tussen de twee betrokken ministeries over de vraag, welke begroting daarvoor zou opdraaien.
Bij KB van 20 oktober 1825 nr. 6 werd kol. De Roisin met bevordering overgeplaatst en opgevolgd door gen.maj. S.J. Travers. De hogere rang van de nieuwe chef hield waarschijnlijk verband met de wens om de taakuitvoering van het korps te verbeteren. De chef kreeg een andere titel: inspecteur-generaal. De Travers overleed reeds in 1827. Pas bij KB van 3 maart 1829 nr. 22 werd tot zijn opvolger benoemd gen.maj. F.N.L. Aberson.
Onder diens leiding beleefde het korps de Belgische opstand en afscheiding, die een aanzienlijke reductie meebrachten. Al of niet gebruik makend van inderhaast getroffen uittredingsregelingen, verliet het merendeel van het personeel de Nederlandse dienst. Met de samengeraapte resten trok Aberson zich in de maanden augustus tot november 1830 terug van Brussel via Antwerpen en Breda naar Dordrecht. Daar onderging het korps ingevolge KB van 31 december 1830 nr. 102 een voorlopige reorganisatie. De functie van inspecteur-generaal verdween en het wapen werd voorlopig gesteld onder bevel van de oudst-aanwezige officier, lkol. Van Ingen. De compagnie Noord-Brabant bleef intakt, te Dordrecht zou een depot en depotcompagnie worden opgericht en het resterende personeel zou worden ondergebracht in een veldeskadron van twee compagnieën, ter beschikking van de bevelhebber van het veldleger. De sterkte van het korps werd niet vastgesteld. Op 28 februari 1831 bedroeg die 340 man. In 1836 werd de numerieke sterkte bepaald op 495
Niet duidelijk is, of in de sterkte van 28 februari 1831 ook de restanten van de compagnieën Limburg en Luxemburg waren begrepen. Het detachement te Maastricht, in de organisatie van 31 december 1830 niet genoemd, werd in 1836 weer officieel tot de formatie gerekend.
.
Na de vrede van Londen van 1839 werd het gehele Nederlandse leger en daarmee ook het korps marechaussee, aan een reorganisatie onderworpen. Bij KB van 5 mei 1840 nr. 64 werd de KMar met ingang van 1 juni georganiseerd in twee compagnieën, in Noord-Brabant en Limburg, alsmede een kleinere eenheid, luitenantschap, in Zeeuws-Vlaanderen. De formatie werd teruggebracht tot 447 man. Aan het hoofd zou een hoofdofficier staan, belast met de gewone en buitengewone inspecties. Als zodanig werd bij brief van het ministerie van Oorlog van 13 mei 1840 nr. 9 benoemd maj. F.G. Chomel. De staf van het wapen kreeg 's-Hertogenbosch als standplaats aangewezen. Chomel vatte de reorganisatie aan: bij korpsorder van 28 juni 1840 no. 6 werden alle orders en circulaires van voorgaande chefs van het wapen, daterend van voor 1 September 1839, ingetrokken, en bij korpsorder van 6 januari 1841 nr. 1 werd bericht, dat alle orders uitgevaardigd tussen eind augustus 1839 en januari 1841 achteraf door het ministerie van Oorlog waren geratificeerd
Inv.nr. 107. Daarin wordt verwezen naar het orderboek van de eerste compagnie (Noord-Brabant) over 1829-1841, dat door Van den Hoek werd geraadpleegd bij het Museum der Koninklijke Marechaussee te Buren.
.
Na de ingrijpende reorganisatie van de Landmacht beval de koning bij KB van 30 mei 1841 nr. 69 algehele inspectie. De inspectie van de KMar werd daarbij opgedragen aan de commandant van de 2e cavaleriebrigade te 's-Hertogenbosch, gen.maj. Dumonceau. Diens rapportage was dermate kritisch, dat het wapen bij KB van 7 december 1841 nr. 68 onder algemeen toezicht van Dumonceau werd gesteld. Deze werd vervolgens bij KB van 31 december 1852 nr. 79 benoemd tot Inspecteur der Cavalerie, bij welke benoeming hem tevens de voortzetting van het algemeen toezicht op de KMar werd opgedragen. Naderhand is het algemeen toezicht op de KMar als vast element opgenomen in de instructie van de Inspecteurs der Cavalerie. De uitoefening van het algemeen toezicht door deze inspecteurs heeft geduurd tot 16 april 1909.
Onderwijl was bij KB van 9 december 1843 nr. 102 op de organisatie van het korps verder bezuinigd. Bij deze reorganisatie werd de staf van het wapen, inclusief de functie van chef, opgeheven, en kregen de compagniescommandanten de bevoegdheden die bij reglement of bijzondere voorschriften aan de commandant waren toegewezen. Het luitenantschap Zeeland ging op in de compagnie Noord-Brabant. De formatie werd gesnoeid tot 361 man. Gen. Dumonceau bleef met het algemeen toezicht belast en stond nu dus in direkte verbinding met de compagniescommandanten. In wezen was hij daarmee "chef van het wapen" geworden. In 1863 vond de herdoop van de compagnieën in divisies plaats
KB van 28 februari 1863 nr. 47, Recueil Militair 1863 p. 18. Bij een totale formatie van 361 man (in 1843) is de benaming "divisie" wat misleidend. Hetzelfde geldt voor de in marechaussee-kringen gebruikelijke term "brigade", waarmee doorgaans een locaal gedetacheerde groep van een handvol marechaussees wordt bedoeld.
.
In het tijdvak 1843-1889 zijn opnieuw herhaalde initiatieven ontplooid om tot uitbreiding van het wapen te komen, die onveranderlijk stuk liepen op de budgettaire consequenties en de onenigheid daarover tussen de ministeries van Oorlog en Justitie. Op enige schaal werd daarom gebruik gemaakt van de reeds bij het Reglement op de policie van 1815 voorziene mogelijkheid om personeel van andere delen der krijgsmacht als hulpmarechaussee in te zetten.
In het kader van de gemeentewet 1851 werd ook een regeling voor de gemeentelijke politie in het leven geroepen. De verhouding tot de rijks-politie werd in algemene termen geschetst, doch behoefde nadere bepaling. Bij KB van 17 december 1851 nr. 1 werd daarin voorzien. Dit zgn. "Rijkspolitiebesluit 1851" bepaalde, dat het hoogste gezag over de rijks-politie berustte bij de minister van Justitie. Het rijk werd in 5 rijkspolitiedistricten verdeeld, aan het hoofd waarvan direkteuren van politie werden gesteld. Twee direkteuren werden aangesteld, maar al in 1852 weer ontslagen. De waarneming van de directeursfuncties werd opgedragen aan de procureurs-generaal bij de gerechtshoven. Tot het personeel der rijks-politie werden gerekend de marechaussee met hulp-marechaussee en de waterschouten.
Bij KB van 17 januari 1854 nr. 113 werd vervolgens de rijksveldwacht in het leven geroepen. Vooralsnog was dit geen afzonderlijk apparaat, maar kon de minister van Justitie de nevenfunctie van rijksveldwachter verlenen aan ambtenaren met een andere hoofdtaak, zoals gerechtsdienaren en opzichters van jacht en visserij. Aan hun bestaande taken werd dus door de benoeming tot rijksveldwachter de handhaving van openbare orde en veiligheid toegevoegd. Bij KB van 11 november 1856 Sb. 114 ingaande 1 januari 1858 werden de inmiddels tot rijksveldwachters benoemde ambtenaren met àl hun taken (dus gerechtsdienst, toezicht op jacht en visserij, en handhaving van openbare orde en veiligheid), samengebracht in het Korps Rijksveldwacht. Het eigen politie-apparaat van het rijk kwam daardoor uit twee delen te bestaan: rijksveldwacht (met civiele status) en marechaussee (met militaire status). In provincies waar de marechaussee functioneerde (Noord-Brabant, Limburg en Zeeuws-Vlaanderen) werden slechts in beperkte mate rijksveldwachters benoemd.
Pas als gevolg van ernstige ongeregeldheden in Amsterdam en de drie noordelijke provincies gedurende de tweede helft van de jaren 1880 kon uiteindelijk de uitbreiding van de marechaussee "boven de Moerdijk" doorgang vinden. Bij KB van 4 november 1889 nr. 14 werd een nieuwe derde divisie opgericht met als ressort Oost-Gelderland, Overijssel en Drenthe (vrijwel) geheel, en de zuid-oostelijke delen van Groningen en Friesland, in een nader bepaalde dislokatie van brigades. De uitbreiding was in 1891 geheel gerealiseerd. Reeds bij KB van 30 maart 1894 nr. 9 werd de derde divisie gesplitst in een derde en vierde. De derde diende in Gelderland benoorden Rijn en Waal alsmede in Overijssel, de vierde in Groningen, Friesland en Drenthe. Bij KB van 19 maart 1895 nr. 27 werd de formatie numeriek versterkt tot een totaal van 795 man.
Bij KB van 12 maart 1909 nr. 44 werden, na langdurige voorbereidingen, verdere wijzigingen vastgesteld. De kosten van het wapen werden herverdeeld: Justitie zou twee-derde, Oorlog het resterende dragen. Tegelijk werd het wapen onttrokken aan het toezicht van de Inspecteur der Cavalerie en onder een eigen chef, met de titel van inspecteur, gesteld. De organisatie zou bestaan uit een staf, vier divisies, en een depot te Apeldoorn, tevens bedoeld als instructie-eenheid. Korte tijd later werd een geheel zelfstandig detachement gevormd voor de bewaking van paleis Het Loo, als vervanging van de tot dan toe optredende "klompenwacht" van tuin- en parkpersoneel. De eerste inspecteur, maj. G.A. van Haeften, aanvaardde op 16 april 1909 zijn functie. Zijn instructie was vastgesteld bij KB van 1 april 1909 nr. 23. In de jaren 1912-1920 werd vervolgens geleidelijk de verspreiding van het wapen over het gehele land voltooid door de uitzetting van brigades in Noord- en Zuid-Holland.
Bij de mobilisatie van 1914 kwam het gehele korps marechaussee onder bevel te staan van de opperbevelhebber der land- en zeestrijdkrachten (OLZ). Een gedeelte van de marechaussee werd korte tijd gemobiliseerd, maar in november 1914 keerde het meeste gemobiliseerde personeel weer naar zijn vredesstandplaats terug. De inspecteur KMar werd voor de uitoefening van zijn taken ten aanzien van de gemobiliseerde marechaussee ingedeeld bij het Algemeen Hoofdkwartier als hoofd van de afdeling Marechaussee. Ten aanzien van het niet-gemobiliseerde deel der KMar oefende hij zijn gewone functie volgens vredesinstructie uit. Eenheden geplaatst in gebieden die in staat van beleg of oorlog waren verklaard, stonden zowel ter beschikking van de militaire als van de burgerlijke autoriteiten. Elders verrichtte de marechaussee uitsluitend de gewone justitie- en politiedienst.
In de loop van de jaren 1914-1918 vergde de grensbewaking steeds meer aandacht en mankracht, zonder dat op structurele basis in voldoende personeel werd voorzien. De KMar raakte daardoor in de klem van onverenigbare eisen: de civiele en de militaire (politie)dienst diende voortgang te vinden en tegelijk moest de grensbewaking voldoende bemand worden. Toen noodmaatregelen niet hielpen werd begin 1918 tot de vorming van militaire politie-afdelingen besloten. Deze zouden bestaan uit geselecteerd personeel van andere landmacht-onderdelen, dat zou worden belast met de taken van militaire politie (handhaving van orde en veiligheid binnen de krijgsmacht voorzover militairen bij de verstoring daarvan betrokken waren) die tot dusver door de KMar waren behartigd. Het einde van de Eerste Wereldoorlog betekende niet het einde van deze afdelingen. Zij werden ingaande 1 juli 1919 omgevormd tot het Korps Politietroepen, dat met drie compagnieën en een formatie van 653 man belast werd met de bewaking van militaire gebouwen, handhaving van de openbare orde tegen verstorende militairen, transport van verdachte en veroordeelde militairen, en naderhand deelname aan de grensbewaking. Bij KB van 26 mei 1922 nr. 216 werd dit korps, met een formatie van intussen 720 man, opgenomen in de vredesorganisatie van het leger. Als commandant werd aangewezen de inspecteur der KMar in nevenfunctie. Bij KB van 21 maart 1935 nr. 102 werd het bevel over het Korps Politietroepen onttrokken aan de inspecteur der KMar.
De KMar beleefde ondertussen in 1919 een uitbreiding tot 1177 man, en in 1921 tot 1259. Een en ander hield verband met de voltooiing van de verspreiding van de KMar over het gehele land, en met het feit, dat de wet van 10 januari 1920 Sb. 11 aan de minister van Justitie de bevoegdheid verleende, in vredestijd een soort "civiele staat van beleg" in nader aan te wijzen grensstreken te handhaven, ter opvolging van de tijdens de mobilisatie uitgeroepen militaire staat van beleg. Krachtens deze wet werden bij KB van 11 februari 1920 Sb. 65 de bewakingskringen aangewezen, en bij beschikking van de minister van Justitie van 21 februari 1920 nr. 858 het bewakingsreglement. De leiding van de grensbewaking werd gelegd bij de inspecteur der KMar, de feitelijke uitvoering berustte bij de reeds aan de grens aanwezige belastingambtenaren, tijdelijke hulpkommiezen, naderhand het Korps Politietroepen (waarin een deel van de hulpkommiezen werd opgenomen), onder medewerking van gemeentepolitie, rijksveldwacht èn marechaussee, voorzover de gewone dienst deze medewerking toestond.
Het aantal bewakingskringen verminderde geleidelijk in de periode 1922-1927, waardoor de grensbewaking, en het aandeel van de marechaussee daarin, geleidelijk tot normale proporties terugkeerde. Mede daarom kon in 1924 inkrimping van de formatie KMar tot 1100 man worden bepaald, te bereiken door natuurlijk verloop. Op deze sterkte zou het korps tot 1940 blijven.
Het KB van 6 augustus 1935 Sb. 497, een nieuw Rijkspolitiebesluit dat het vorige uit 1851 verving, trachtte de organisatie van de rijkspolitie aan te passen aan de Gemeentewet van 1931, waarin was bepaald dat de politiedienst in gemeenten met minder dan 5000 inwoners door rijkspolitie zou worden verricht. Tot de rijkspolitie werden, als voorheen, gerekend de rijksveldwacht en de marechaussee. Het gezag over de gehele rijkspolitie werd gelegd bij de minister van Justitie, die de bevoegdheid kreeg te bepalen waar rijksveldwacht dan wel marechaussee voor de rijkspolitiedienst zou worden ingezet. Bij gemeenschappelijke beschikking van de ministers van Justitie en Defensie (nrs. 18 maart 1935 nr. 1772 Geheim en 10 april 1935 Geheim Litt. F 60) was reeds een "commissie voor de reorganisatie en dislocatie der Rijkspolitie" ingesteld om aanbevelingen te doen over een zo efficiënt mogelijke dislokatie van de twee onderdelen der rijkspolitie (rijksveldwacht en marechaussee), mede gezien de bijzondere geschiktheid van de marechaussee om waar nodig "krachtdadig op te treden"
De commissie, ook wel aangeduid als "Rijkspolitiecommisse", had niet zozeer tot taak een rapport uit te brengen, maar fungeerde veeleer als een staande adviescommissie. Het archief van de commissie berust bij het Algemeen Rijksarchief, Tweede Afdeling, archief van de commissie voor de reorganisatie en dislocatie der Rijkspolitie 1935-1939, nummer toegang 2.09.41.06.
.
De toenemende internationale dreiging leidde vanaf 1938 tot verscherping van de grensbewaking, als gevolg waarvan de voornemens tot herinrichting van de rijkspolitiedienst kwamen te vervallen. Op 16 maart 1938 (nr. 1481) besloot de minister van Justitie tot de aanstelling van 100 hulpkommiezen, betiteld als grenscontroleurs, onder bevel van de inspecteur der KMar. De positie van deze grenscontroleurs werd nader geregeld bij KB van 1 juli 1939 Sb. 282. Later in 1938 werd de KMar bevolen zoveel mogelijk personeel voor de grensbewaking vrij te maken, en werd dienstplichtig militair personeel van de grensbataljons beschikbaar gesteld om samen met de marechaussee de grensbewaking te verrichten. Korte tijd later werd de mogelijkheid geopend voor uitgediend dienstplichtig personeel om vrijwillig in detachering bij de KMar bij te dragen aan de grensbewaking. Verdere versterking vond plaats vanaf april 1939, toen onder de werking van de "strategische grensbewaking" reguliere militaire eenheden voor grensbewakingsdienst werden ingezet.
In de meidagen van 1940 weken 271 leden van de KMar uit naar Engeland. De achterblijvenden legden vrijwel allen de verklaring op erewoord af, die beslissend was voor krijgsgevangenschap of overgang naar de civiele maatschappij. Bijgevolg werd de marechaussee op 5 juli 1940 gedemilitariseerd en naar de burgerlijke politie overgeheveld, onder het gezag van het departement van Justitie. Het Korps Politietroepen werd per dezelfde datum opgeheven en het personeel ervan als burgerlijke politie verspreid over marechaussee, rijksveldwacht en gemeentepolitie. Daardoor groeide de marechaussee tot een sterkte van 4000 man, die in acht divisies werd gereorganiseerd. In november 1940 werd voorts de rijksveldwacht, ter sterkte van ca. 2400 man, geïntegreerd in de marechaussee, en per 1 december 1942 volgden de gemeente-veldwachters van de gemeenten waar eveneens marechaussee aanwezig was.
Per 1 maart 1943 volgde een reorganisatie van de politie-organisatie, waarbij gemeentepolitie bleef bestaan in 121 uitsluitend middelgrote gemeenten, en elders staatspolitie, ook marechaussee genaamd, bevoegd werd. Dit was het sluitstuk van een reeks reorganisatie-maatregelen, die uiteraard tot doel hadden de Nederlandse politie "gelijk te schakelen". Najaar 1940 was de functie van inspecteur-generaal der Nederlandse politie gecreëerd, rechtstreeks ressorterend onder de secretaris-generaal van Justitie
Als inspecteur-generaal der Nederlandse politie trad op kol. A.W. de Koningh, voorheen inspecteur der KMar. Zie inv.nrs. 140 en 141.